臺灣高等法院花蓮分院民事判決　　　　　　94年度上字第50號
上　訴　人　甲○
訴訟代理人　李文平律師
被上訴人　　銘星企業股份有限公司
法定代理人　乙○○
訴訟代理人　盧立仁律師
當事人間請求確認股東會決議不成立事件，上訴人對於中華民國
94年6月10日93年度訴字第139號第一審判決提起上訴，本院於94
年10月27日言詞辯論終結，判決如下：
    主  文
上訴駁回。
第二審訴訟費用由上訴人負擔。
    事  實
甲、上訴人方面：
一、聲明：求為判決：(一)原判決廢棄。(二)確認被告於92年8月20
    日所召集之被告股東臨時會決議不成立。
二、陳述：除與原判決記載相同者，茲引用之外，補稱：
（一）上訴人於原審自認蔣雪菲為被上訴人公司之監察人部分，
      不生自認之效力
   (一)蔣雪菲自始即非被上訴人公司之監察人，縱經上訴人於原
     審自認，亦不生自認之效力。
   (二)上訴人係經原審調閱被上訴人公司卷宗之後，始發現蔣雪
     菲充當被上訴人公司監察人之事，且上訴人一經發現即適
     時否認蔣雪菲為被上訴人公司之監察人，主觀上無延滯訴
     訟之意圖，亦無重大過失，且提出該項事實亦無礙訴訟之
     終結，故上訴人於原審之自認係與事實不符，自得於嗣後
     主張撤銷。
（二）85年4月12日及86年5月5日並未召開股東臨時會，蔣雪菲
      並非被上訴人公司之監察人，故由蔣雪菲所召集之92年8
      月20日被上訴人公司股東臨時會決議不成立。
   (一)上訴人於原審調閱被上訴人公司卷宗之後，始發現85年4月
     12日股東臨時會之決議錄，惟原告從未參加過該會議，且
     依會議記錄記載出席全體股東7人，代表已發行股數1千2百
     90萬股，訴外人吳銘傳持有7百10萬股，已超過半數股份，
     吳銘傳當時已遭吳銘達惡意趕出銘星公司，怎可能會去參
     加該次股東臨時會，又怎可能會選吳銘達為董事，其太太
     蔣雪菲為監察人？況該次會議記錄根本未有參與股東之簽
     字，顯屬偽造。既然85年4月12日根本未曾開股東臨時會，
     則蔣雪菲根本不是被上訴人公司之監察人，監察人應仍第
     6屆之吳銘傳，董事長為上訴人。故由無召集權人之蔣雪菲
     於92年8月20日所召集之股東臨時會，自不能為有效之決議
     。
   (二)吳銘傳所持有銘星公司股份7百10萬股，係遭吳銘達以偽造
     文書方式虛偽過戶予嘉星企業公司3百60萬股及銘昭企業公
     司3百50萬股，吳銘傳並曾委請律師發函予吳銘達，告知其
     已觸法等情，吳銘達恐係心虛，又將名下股份過予吳銘傳
     ，導致吳銘達股份變成5千股，吳銘傳又變成5百24萬3千股
     ，因吳銘達轉讓持股達二分之一，依法當然解認，乃於86
     年5月5日召開股東臨時會改選董監事，惟吳銘傳當時因遭
     吳銘達趕出公司，且因遭吳銘達盜過股份而已決裂，吳銘
     傳亦不知吳銘達又將股份過予自己，原告及陳玉枝亦不知
     情，故該次股東議事錄亦屬偽造，怎可能會去選任吳銘達
     為董事，其太太蔣雪菲為監察人。
（三）92年8月20日被上訴人公司所召集之股東臨時會，未達法
      定出席人數及表決權數，故該次決議不成立，嘉星公司持
      有被上訴人公司3百60萬股股份，銘昭公司持有被上訴人
      公司3百50萬股股份，均係未經吳銘傳同意而由吳銘達虛
      偽移轉至其等名下，依92年8月20日之會議紀錄，當日開
      會股數為7百60萬5千股，而虛偽股數即佔7百10萬股，虛
      偽股權根本不能取得權利，根本不能認為有股東會召開或
      有決議成立之情形，故該次決議不能成立。
（四）證人蔣雪菲、黃振豪、黃翠芳、吳銘達所述92年8月20日
      股東臨時會召開當時之細節，諸多予盾，益證當日確實未
      召開股東臨時會。
三、證據：爰用原審提出之證據。
乙、被上訴人方面：
一、聲明：(一)上訴駁回。(二)訴訟費用由上訴人負擔。
二、陳述：除與原判決記載相同者，茲引用之外，補稱：
（一）原審已行爭點整理程序，上訴人應受拘束
    上訴人已於原審自認蔣雪菲為被上訴人公司之監察人，且於
    原審於94年2月23日依集中審理程序協議及簡化爭點，兩造
    同意本件爭點僅有：(一)上訴人主張嘉星公司、銘昭公司未持
    有被告股份，未得到原股東吳銘傳之同意，虛偽將吳銘傳之
    股份移轉到其等名下，有無理由？如上開主張屬實，是否會
    使系爭股東臨時會之決議不成立？(二)系爭股東臨時會究竟有
    無在92年8月20日上午10時於花蓮市○○○路216號召開？等
    二項爭點，並不包括上述爭點，依民事訴訟法第270條之1第
    3項規定，上訴人應受爭點整理程序失權效果之拘束，不得
    於第二審中另行主張此一新爭點。
（二）上訴人無法證明嘉星公司、銘昭公司非被上訴人公司之股
      東
  (一)上訴人雖提出張國清律師函，但未提出律師函之回執，被上
    訴人經詢所列受文者吳銘達、吳素芳及黃翠芳皆表示未收受
    該函，而被上訴人亦於原審中聲請原審法院命上訴人提出該
    函之回證，以證明吳銘傳當時確有該函之表示，然上訴人自
    始均未提出，故上該律師函文書應非真正，則上訴人何能僅
    憑該律師函，即推論出嘉星公司暨銘昭公司所持被上訴人公
    司之股份係以偽造文書方式由吳銘傳處所移轉？
  (二)上訴人雖曾以吳銘傳所持有之被上訴人公司股權被嘉星公司
    與銘昭公司負責人吳銘達虛偽移轉為由，向花蓮地方法院檢
    察署提出告訴，惟已於94年3月31日以94年度偵字第853號為
    不起訴處分。
（三）上訴人以被上訴人股東於他案之證詞或有出入之情事為由
      ，主張系爭股東會根本未召開，並無理由
   人類記憶先天上本即有不確定性，而且時間愈久，模糊之可
   能性愈大，故在股東會召開半年後之93年2月2日，由於當事
   人在這半年間可能也在其他場合參與多次之會議，因此當事
   人若只記得股東臨時會之召開時間、地點與討論之主要議題
   ，而對於當日投票形式、會場有無電腦、會議進行多久時間
   ，甚至會中到底有無會議資料僅有模糊之記憶，均屬人情之
   常，不得以彼等證詞有出入為由，主張系爭股東會未召開。
三、證據：爰用原審提出之證據。
    理  由
一、本件上訴人起訴主張85年4月12日及86年5月5日並未召開股
    東會選任蔣雪菲為被上訴人公司之監察人，故蔣雪菲無權於
    92年8月20日召開股東臨時會，上訴人於原審自認蔣雪菲為
    被上訴人公司之監察人與事實不符，且一經發現即適時提出
    ，主觀上無延滯訴訟之意圖，亦無重大過失，且提出該項事
    實亦無礙訴訟之終結，自得於嗣後主張撤銷自認。另系爭股
    東臨時會之出席股東嘉星公司及銘昭公司所持有之股份，係
    吳銘達從吳銘傳處虛偽過戶，並非合法取得之股權，不應算
    入出席人數及表決權數，系爭股東臨時會既未達出席人數及
    表決權數，所為決議不能成立。又證人蔣雪菲、黃振豪、黃
    翠芳、吳銘達所述92年8月20日股東臨時會召開當時之細節
    ，諸多予盾，足證當日確實未曾召開股東臨時會等語。被上
    訴人則以上訴人已於原審自認蔣雪菲為被上訴人公司之監察
    人，且原審行爭點整理程序之際，協議整理之爭點並不包此
    一爭點，上訴人應受拘束不得再行主張。又上訴人僅憑張國
    清之律師函並無法證明嘉星公司、銘昭公司非被上訴人公司
    之股東，彼等自有權出席系爭股東臨時會。另被上訴人股東
    於他案之證詞或有出入，乃因於他案陳述之時間與系爭股東
    臨時會開會時間相隔已久，記憶模糊所致，不得據此否認本
    召開系爭股東會等語資為抗辯。
二、兩造不爭執之事實：
  (一)依最高法院92年台上字第1174號判決意旨，上訴人得提起本
    件確認股東會決議不成立之訴。
  (二)監察人蔣雪菲有依法定程序通知股東名簿上之股東（即上訴
    人、陳玉枝、吳銘達、蔣雪菲、嘉星公司、銘昭公司、吳素
    芳、吳銘傳），於92年8月20日在花蓮市○○○路216號召開
    被告之股東臨時會，前述股東也有收到開會通知。
  (三)被告全體股東持有股份數自86年5月5日股東臨時會時起至92
    年8月20日股東臨時會止，並無任何股權變動之事實。
三、兩造爭執之事實：
  (一)上訴人於原審自認蔣雪菲為被上訴人公司之監察人，與事實
    不符，得否主張撤銷自認？
  (二)上訴人主張嘉星公司、銘昭公司未持有被上訴人公司股份，
    未得到原股東吳銘傳之同意，虛偽將吳銘傳之股份移轉到其
    等名下，有無理由？如上開主張屬實，是否會使系爭股東臨
    時會之決議不成立？
  (三)系爭股東臨時會究竟有無在92年8月20日上午10時於花蓮市
    ○○○路216號召開？
四、上訴人主張撤銷自認，不生效力
 (一)按當事人主張之事實，經他造於準備書狀內或言詞辯論時或
   在受命法官、受託法官前自認者，無庸舉證。自認之撤銷，
   除別有規定外，以自認人能證明與事實不符或經他造同意者
   ，始得為之，民事訴訟法第279條第1、3項定有明文。上訴人
   曾於言詞辯論及準備書狀中，三度自認蔣雪菲為被告之監察
   人，並以監察人身分召集系爭股東臨時會（原審卷73、133、
   170頁），迨至94年4月8日始具狀否認蔣雪菲為被上訴人公司
   之監察人資格（原審卷212頁），惟其所為自認之撤銷，未經
   被上訴人同意，且依85年4月12日及86年5月5日之股東臨時會
   決議錄，分別記載當日上午10時及9時召開之股東臨時會選任
   甲○（即上訴人）、陳玉枝、吳銘達為被上訴人公司董事，
   蔣雪菲為監察人，當日下午2時及上午10時之董事會選任上訴
   人為被上訴人公司之董事長，此有被上訴人公司登記案卷可
   參，則上訴人因該二次股東臨時會之改選，擔任被上訴人公
   司之董事，繼而擔任董事長，豈能以相同之股東臨時會會議
   記錄否認蔣雪菲監察人之資格？至上訴人主張訴外人吳銘傳
   當時已遭吳銘達惡意趕出銘星公司，怎可能會去參加該次股
   東臨時會，又怎可能會選吳銘達為董事，蔣雪菲為監察人等
   情，並未能舉證以實其說，自不足採信。故上訴人無法證明
   所為自認之事實與事實不符，上訴人所為自認之撤銷，並無
   理由。
 (二)按當事人就其主張之爭點，經依法為協議者，應受其拘束，
   但經兩造同意變更，或因不可歸責於當事人之事由或依其他
   情形協議顯失公平者，不在此限，民事訴訟法第271條之1第
   3項明文可參。本件兩造已於94年2月23日原審言詞辯論時依
   集中審理程序協議及簡化爭點，兩造同意本件爭點事實如前
   述三所述之(二)(三)二項爭點，並不包括蔣雪菲是否為被上訴人
   公司監察人乙項爭點。上訴人於94年5月6日原審言詞辯論後
   ，才主張蔣雪菲非被上訴人公司之監察人，所召集之系爭股
   東臨時會不成立，被上訴人並不同意再將該項主張列入本件
   爭點，且上訴人長期擔任被上訴人公司之董事長，為被上訴
   人公司之負責人，對被上訴人公司之董監事及選任情形理應
   知之甚詳，並無不可歸責上訴人之事由或未將前述主張列入
   爭點有何顯失公平之情形。至上訴人主張一經發現自認之事
   實與事實不符，即適時提出，主觀上無延滯訴訟之意圖，亦
   無重大過失，且提出該項事實亦無礙訴訟之終結，自得於嗣
   後主張撤銷自認，惟如前所述，上訴人亦未能舉證自認之事
   實有何不符之處，自仍應受到前述爭點整理程序之拘束，故
   上訴人主張蔣雪菲非被上訴人公司之監察人，所召集之系爭
   股東臨時會不成立乙節，難信為真實。
五、嘉星公司、銘昭公司應為被上訴人公司之股東，有權出席股
    東臨時會
 (一)上訴人主張被上訴人公司股東名簿上所載股東嘉星公司、銘
   昭公司所持有被上訴人公司股份，係未得原股東吳銘傳之同
   意，虛偽將吳銘傳之股份移轉到其等名下而取得，嘉星公司
   、銘昭公司實際上未具被上訴人公司股東資格等節，固提出
   張國清律師函１份為證，並聲請傳喚證人吳銘傳，惟上訴人
   所提張國清律師函之內容係依吳銘傳、林麗敏委託之內容片
   面記載，有該律師函在卷可參（原審卷26-28頁），無法證明
   記載內容為真實。而上訴人雖曾以吳銘傳所持有之被上訴人
   公司股權被嘉星公司與銘昭公司負責人吳銘達虛偽移轉為由
   ，向臺灣花蓮地方法院檢察署提出告訴，惟已於94年3月31
   日由該以94年度偵字第853號為不起訴處分（原審卷220-224
   頁），故上訴人上開虛偽移轉股權之主張，並非可採。
 (二)上訴人雖於原審聲請通知證人吳銘傳證明上開虛偽移轉股權
   之事實。惟查，吳銘傳為上訴人之子，就被上訴人公司衍生
   之各種法律訴訟，上訴人與吳銘傳係立於相同利害關係之人
   ，此從上訴人及吳銘傳同為告訴人告訴吳銘達、蔣雪菲等侵
   占案件（臺灣花蓮地方法院檢察署94年度偵字第853號），上
   訴人及吳銘傳同聲反對吳銘達、蔣雪菲等所提出之被上訴人
   公司臨時管理人人選，並提出彼等認為適任之人選（原審93
   年度司字第1號、本院94年度抗字第35號民事裁定各１份可參
   ，原審卷122-124、300之1-4頁）等可見端倪，足見吳銘傳與
   上訴人關係密切，其所為陳述是否能作為上訴人主張認定之
   依據，不無疑問，而吳銘傳就上訴人前述主張欲說明之內容
   ，已於張國清律師函中記載甚詳，亦無加以通知之必要。
   綜上，上訴人無法證明嘉星公司、銘昭公司非被上訴人公司
   之股東，其等當然有權出席股東臨時會，並為表決。
六、上訴人以被上訴人股東於他案之證詞或有出入之情事為由，
    主張系爭股東會根本未召開，並無理由
    上訴人主張系爭股東臨時會未於92年8月20日上午10時於花
    蓮市○○○路216號召開乙節，依舉證責任分配原則，應由
    被上訴人就該消極事實負舉證責任。被上訴人則援引證人蔣
    雪菲、黃振豪、黃翠芳及吳銘達於原審院92年度自字第41號
    被上訴人自訴上訴人等人偽造文書之刑事案件調查時之證詞
    ，及法務部調查局測謊報告書1份為憑，上訴人則聲請傳喚
    陳玉枝、吳銘傳為證。經原審依職權調閱前開刑事案件之卷
    宗資料並提示予兩造，作為本件認定事實之證據資料，並詳
    閱該刑事卷宗與本件有關之內容如下：
 (一)證人蔣雪菲於該刑事案件93年2月2日之準備程序中證稱：92
   年8月20日10時在花蓮市○○○路216號開股東會我有到場，
   我在10時到場，當時已有黃振豪、黃翠芳、吳銘達在場，我
   們坐在沙發上開股東會，由我擔任主席，決定由我繼續當監
   察人，當時門是打開的，他們口頭同意我繼續當監察人，沒
   有投票或舉手、字條等方式決定，是口頭方式決定的，現場
   沒有電腦，選完後我就走了，（法官問：為何要召開這次臨
   時會？）因為吳銘達說甲○有掏空公司資產、逃漏稅，所以
   要委託吳銘達召開股東臨時會，當時我們決議黃翠芳、黃振
   豪、吳銘達為董事，我為監察人，是當場經過股東會通過，
   會議記錄第5項及第6項（會議記錄第5及第6項內容為：「五
   、報告事項：一因前任董事長甲○及董事陳玉枝女士掏空銘
   星公司資產造成本公司全體股東權益受損，且本公司數年來
   帳目不清，資金流向不明，因此股東大會決議徹查前任董事
   長甲○及董事陳玉枝舞弊情事，且依法深究前任董事長甲○
   及董事陳玉枝之相關民、刑事責任。二本次股東臨時會議由
   監察人召集。六、討論事項：一本公司改選全體董事暨監察
   人一案，任期自即日起3年，決議，選任董事三人為吳銘達、
   黃翠芳、黃振豪，選任監察人一人為蔣雪菲，二本公司擬更
   改公司及負責人印鑑，可否請公決，決議經主席徵詢全體出
   席股東無異議照案通過」，該會議記錄參原審卷22、23頁）
   有提出報告及決議，當時我是口頭報告，沒有看到任何書面
   資料…，簽到簿上是我簽名（原審卷240-254頁）。
 (二)證人黃振豪於該刑事案件93年2月2日之準備程序中證稱：92
   年8月20日那天我約10時到會議現場，當時有吳銘達、黃翠芳
   在場，10時整開始開會，我到了後蔣雪菲才到，他到了我們
   就開會，開會開多久我不記得了，蔣雪菲選完監察人就走了
   ，之後11時才開董事會，開會選董監事是用舉手的方式，開
   會內容與議事錄內容記載相同，股東會以蔣雪菲為主席，蔣
   雪菲走了之後就散會。股東會報告的時間約半小時左右，我
   當時沒有看錶，我是評估的，蔣雪菲報告時我沒有看到書面
   資料，會議討論內容蔣雪菲說公司資產被掏空、款項不清，
   會議記錄是我簽名，開會地點在花蓮市○○○路216號，當天
   沒有員工在那裡，有辦公桌，當天沒有看到甲○、吳銘傳在
   場，鐵捲門也沒有拉下來（原審卷255-262頁）。
 (三)證人黃翠芳於該刑事案件93年2月2日之準備程序中證稱：92
   年8月20日大約快10時左右我到股東臨時會的現場，當時吳銘
   達已在那裡，約10時左右開會，選董監事、董事會開會多久
   我不知道，我們中間有休息，股東會是10點多開完，兩個會
   開完後約11點多，開完股東會後沒有馬上開董事會，我們有
   在現場聊天，休息時我去上廁所，董事會是在11時開，當天
   我是紀錄，開完會後我就繕打出來會議記錄，我是銘昭公司
   的代表人，銘昭公司的股份有3百多萬股，選董監事是口頭同
   意的方式選，沒有舉手，因為只有4個人。當天會議以蔣雪菲
   為主席，沒有看到書面資料，當天10時到11時多我們都在那
   裡，沒有看到甲○、陳玉枝、吳銘傳（原審卷262-268頁）。
 (四)上訴人聲請傳喚之證人吳銘達於該刑事案件93年2月2日之準
   備程序中證稱：當天（92年8月20日）我九點多到現場，我前
   天晚上就住在那裡，我一早就將鐵門拉開，股東會開完蔣雪
   菲就離開了，開會從10時開始，多久忘記了，我只記得蔣雪
   菲先離開，開完股東臨時會後我們有休息一下，但多久我忘
   記了，當天選董監事之選任方式是口頭同意的方式，沒有舉
   手表決。會議記錄是我們同意後請紀錄作的，是否當天作我
   不知道，電腦在旁邊，打電腦是黃翠芳作的。蔣雪菲走的時
   候就是股東臨時會散會時，我們有去開會。當天有拿謄本給
   大家看，當天只有拿謄本，沒有拿其他資料（原審卷273-279
   頁）。
 (五)證人蔣雪菲、黃振豪、黃翠芳、吳銘達於該次準備程序作證
   時，分別繪製股東臨時會時其4人之座位位置、方向，均相符
   合（原審卷283、284、286、289頁）。
 (六)上訴人聲請傳喚之證人吳銘傳於該刑事案件93年2月2日之準
   備程序中證稱：當天（92年8月20日）我依照通知單的時間有
   去現場，看到鐵門關著，我當天去那裡只是好奇我的股份都
   已經被過戶完了，為何還要通知我去開會，我是一個人開車
   過去的，沒有其他人，我沒有看到甲○、陳玉枝。當天到場
   的確切時間我沒有注意，我沒有下車。我是依召開會議時間
   10點到現場（原審卷269、272頁）。
 (七)上訴人聲請傳喚之證人陳玉枝於該刑事案件93年2月2日之準
   備程序中陳稱：我的意見和甲○一樣（甲○稱：證人蔣雪菲
   所言不實，因為他是監察人，怎麼可能馬上離開，當時我去
   的時候裡面都沒有人，蔣雪菲不可能10點到，10點多就走了
   。）（原審卷249頁）。
 (八)證人蔣雪菲、黃振豪、黃翠芳、吳銘達均至法務部調查局接
   受測謊，測謊結果為：(1)蔣雪菲稱：當天系爭股東會議及董
   事會議有召開，當天渠有出席系爭股東會議及董事會議，上
   述問題經測試均無情緒波動反應，研判未說謊。(2)黃振豪稱
   ：當天系爭股東會議及董事會議有召開，當天渠有出席系爭
   股東會議及董事會議，上述問題經測試均無情緒波動反應，
   研判未說謊。(3)黃翠芳經測試未獲致明確反應圖形，無法研
   判有無說謊，(4)吳銘達生理狀況不佳，不宜進行測謊。有該
   局測謊報告書1份為憑（原審卷300頁）。
   綜合前述證據資料，本院認為，證人蔣雪菲、黃振豪、黃翠
   芳、吳銘達就開會之時間、地點、4人到場順序、座位位置
    、何人擔任主席、會議結束後中間有休息等情所述均相符合
    ，就決議方式證人蔣雪菲、黃翠芳、吳銘達所述內容亦屬一
    致（口頭同意），僅證人黃振豪證稱以舉手方式為之，但應
    不影響系爭股東臨時會確有召開之證述內容，再參酌前述測
    謊報告書，應認其4人證稱確有召開系爭股東臨時會之情為
    真實。上訴人所舉之證人吳銘傳、陳玉枝於該刑事案件中均
    為與前述證人所述相反之陳述，應無再傳喚其2人到庭作證
    之必要，至於上訴人稱前述4位證人之證詞就會議期間之長
    短、有無謄本、現場有無電腦等情證詞並不一致，惟前述證
    人作證時距系爭股東臨時會開會時日已5月有餘，難免有記
    憶不清之處，是不能以開會細節之證詞未臻一致，即推認系
    爭股東臨時會未召開。故上訴人主張系爭股東臨時會未有開
    會之事實，股東會決議不成立云云，即不可採。原審為上訴
    人敗訴之判決，並無不合。上訴意旨指摘原判決不當，求予
    廢棄改判，為無理由，應予駁回。
七、據上論結，本件上訴為無理由，依民事訴訟法第449條第1項
    、第78條，判決如主文。
中　　華　　民　　國　　94　　年　　11　　月　　10　　日
                  民事庭審判長法  官  謝志揚
                              法  官  賴淳良
                              法  官  湯文章
以上正本係照原本作成。
如不服本判決，應於判決送達後20日內向本院提出上訴狀。未表
明上訴理由者，應於上訴後20日內向本院提出上訴理由狀 ( 須
按他造人數提出繕本)。上訴時應提出委任律師或具有律師資格
之人之委任狀；委任有律師資格者，另應附具律師及格證書及釋
明委任人與受任人有民事訴訟法第466條之1第1項但書或第2項（
詳附註）所定關係之釋明文書影本。
     　　　　　　　　　　　　 書記官  李德霞
中　　華　　民　　國　　94　　年　　11　　月　　10　　日
附註：民事訴訟法第466條之1 (第1項、第2項)：
對於第二審判決上訴，上訴人應委任律師為訴訟代理人。但上訴
人或其法定代理人具有律師資格者，不在此限。
上訴人之配偶、三親等內之血親、二親等內之姻親，或上訴人為
法人、中央或地方機關時，其所屬專任人員具有律師資格並經法
院認為適當者，亦得為第三審訴訟代理人。
